臺灣高雄地方法院民事判決　　　　　　　 94年度簡上字第6號
上　訴　人　耕福工程有限公司
法定代理人　丙○○
訴訟代理人　甲○○
被上訴人　　乙男營造有限公司
法定代理人　乙○○
訴訟代理人　丁○○
當事人間請求履行契約事件，上訴人對於民國93年11月25日本院
高雄簡易庭93年度雄簡字第1651號第一審判決提起上訴，經本院
於94年5月26日言詞辯論終結，判決如下：
    主      文
上訴駁回。
第二審訴訟費用由上訴人負擔。
    事實及理由
一、上訴人起訴主張：訴外人陳健台於民國91年3 月11日以被上
    訴人名義，與訴外人昇邁工程有限公司（下稱昇邁公司）及
    廣欽實業有限公司（下稱廣欽公司）協議，由被上訴人承擔
    昇邁公司對廣欽公司新台幣（下同）28萬元之債務，並約定
    被上訴人應於簽立債務承擔契約當日（即91年3 月11日）給
    付現金10萬元，餘額18萬元（下稱系爭債務）於同年4 月10
    日清償，嗣廣欽公司於92年12月6 日將上開18萬元債權及從
    屬權利讓與上訴人，經上訴人催討，未獲被上訴人置理。縱
    使陳健台係無權代理被上訴人承擔系爭債務，亦因陳健台表
    明代理被上訴人出面簽立債務承擔契約，並代被上訴人收受
    廣欽公司開立之28萬元發票，而有表見代理之適用。爰依債
    務承擔及債權讓與之法律關係，於原審聲明：被上訴人應給
    付上訴人18萬元，及自91年4 月11日起至清償日止，按年息
    5%計算之利息。原審調查審認後，駁回上訴人之請求。茲因
    上訴人不服原審判決，提起上訴，除援用原審主張及陳述外
    ，並於本院補陳︰陳建台曾代表被上訴人參與業主榮民工程
    股份有限公司（下稱榮民公司）召開之工程協調會議，且持
    有被上訴人公司之大小章開立發票，並收受廣欽公司開立之
    28萬元發票轉交被上訴人扣抵銷項稅額，可知有表現代理之
    適用等語。於本院聲明：如主文所示。
二、被上訴人辯稱：被上訴人並無僱用陳健台擔任員工，亦未授
    權陳健台代理被上訴人與昇邁公司、廣欽公司簽立系爭協議
    書，陳建台亦無持有被上訴人公司大小章及副印，亦非代表
    被上訴人與業主榮民公司開會，此純屬陳健台個人行為，與
    被上訴人無關，被上訴人亦未持廣欽公司開立之28萬元發票
    扣抵銷項稅額，陳健台無權代理之行為，並未得到被上訴人
    事後承認，被上訴人自不必承擔任何債務。縱使陳健台持有
    被上訴人公司大小章、代表被上訴人與業主榮民公司開會、
    代被上訴人收受廣欽公司開立之發票，而有代理之外觀，然
    該代理外觀係就處理一般事務而言，而不及於系爭債務承擔
    之協議，否則損及被上訴人利益，影響被上訴人權益甚鉅，
    上訴人之請求並無理由等語。於本院聲明：上訴駁回。
三、兩造不爭執之事項：
（一）昇邁公司所簽發交付廣欽公司之28萬元支票乙紙，因存款
      不足遭退票，陳健台於91年3 月11日與昇邁公司及廣欽公
      司簽立協議書（下稱系爭協議書），約定由被上訴人於91
      年3 月11日代付現金10萬元予廣欽公司，餘額18萬元由被
      上訴人於91年4 月10日給付廣欽公司，惟陳健台無權代理
      被上訴人簽訂該協議書（上訴人主張有表現代理之適用，
      被上訴人則否認），並有系爭協議書影本一紙附卷可稽（
      見原審卷第6 頁）。
（二）廣欽公司於92年12月6 日與上訴人訂立債權讓與契約書（
      下稱系爭債權讓與契約書），將前開18萬元債權讓與上訴
      人（惟被上訴人否認廣欽公司對其有該債權存在），並有
      債權讓與契約書影本一紙在卷足憑（見原審院第7 頁）。
（三）廣欽公司於91年3 月6 日，以被上訴人為買受人，開立面
      額28萬元之發票乙紙（下稱系爭發票）交付陳健台（上訴
      人主張陳健台有將系爭發票交付被上訴人扣抵稅額，被上
      訴人則否認），並有系爭發票影本一紙附卷可佐（見原審
      卷第49頁）。
四、依兩造前開主張及陳述觀之，本件之爭點即在於：陳健台於
    系爭協議書上表明由被上訴人代付昇邁公司積欠廣欽公司之
    系爭債務，有無表見代理之適用？本院敘述判斷意見如下：
（一）按由自己之行為表示以代理權授與他人，或知他人表示為
      其代理人而不為反對之表示者，對於第三人應負授權人之
      責任，但第三人明知其無代理權或可得而知者，不在此限
      ，民法第169 條定有明文。又民法第169 條關於由自己之
      行為表示以代理權授與他人者，對於第三人應負授權人之
      責任之規定，原以本人有使第三人信為以代理權授與他人
      之行為，為保護代理交易之安全起見，有使本人負相當責
      任之必要而設，故本人就他人以其名義與第三人所為之代
      理行為，應負授權人之責任者，須以他人所為之代理行為
      ，係在其曾經表示授與他人代理權之範圍內為其前提要件
      （最高法院40年台上字第1281號判例參照）。
（二）經查，訴外人陳健台於91年3 月11日與昇邁及廣欽公司簽
      立系爭協議書，其上記載：「昇邁公司開立乙紙28萬元支
      票，票期（91.2.2）給予廣欽公司，此票款為給付布袋西
      濱快速道路引導金套管之套管41米長之租金，確於支票到
      期日因存款不足退票，此金額於91年3 月11日由乙男營造
      （即被上訴人）陳健台先生出面協議，於91年3 月11日由
      乙男營造有限公司代付現金10萬元，餘額18萬元由乙男營
      造於91年4 月10日再交付此金額給付廣欽公司，結清昇邁
      公司支票帳款（租金）。PS：此金額為昇邁公司代紘盛工
      程公司宋兆明先生開立給付廣欽公司之整修費」等語（見
      原審卷第6 頁），證人胡彥彰即代表廣欽公司簽立系爭協
      議書之員工於原審亦證稱：簽約時陳健台有表明代理被上
      訴人簽約等語（見原審卷第89頁），可知當時係由陳健台
      出面與昇邁及廣欽公司協議，表明由被上訴人代付昇邁公
      司積欠廣欽公司28萬元之債務。惟陳健台於原審已到庭證
      稱：「（問：當初出來協調和簽切結協議書的時候，有無
      得到乙男公司的同意和授權？）沒有事先問過，我沒有事
      先向乙男公司說，也沒有得到同意」、「我會用乙男公司
      名義是因為昇邁及廣欽公司要求要用公司的名義，所以切
      結書直接以乙男公司加上我的名義寫在契約書內容，但是
      在立書人部分因為這個債務跟乙男公司沒有關係，而且是
      我個人要代墊的金額，所以在立書人的部分就沒有冠上乙
      男公司的名字」、「（問：本件的切結協議書為何沒有蓋
      乙男公司大小章的副印？）因為本件跟乙男公司沒有關係
      ，這筆錢是我自己私人要代墊的」等語（見原審卷第60、
      61頁），則陳健台於系爭協議書上表明由被上訴人代付系
      爭債務，顯然並未得到被上訴人事先同意或授權，陳健台
      亦陳明系爭債務係其個人要代墊之金額，與被上訴人無涉
      ，陳健台當時使用乙男公司名義乃應昇邁及廣欽公司要求
      而加上，參以系爭協議書立書人係記載「陳健台」，而非
      以被上訴人名義為之，又未蓋有被上訴人公司章及記載法
      定代理人，況陳健台並非被上訴人公司之法定代理人，則
      上開記載方式顯與一般代理公司為法律行為係以公司名稱
      附加法定代理人姓名書寫之型態不相符。又系爭債權讓與
      契約書記載：「甲方（即廣欽公司）願將乙男營造有限公
      司陳健台所積欠之債權全部及其從屬權利，讓與乙方（即
      上訴人）」、「乙方於本契約書成立後應以存證信函通知
      債務人乙男營造有限公司陳健台使其知悉本讓與之事由」
      等語（見本院卷第7 頁），係將被上訴人名稱與陳健台並
      列，且約定將債權讓與事實通知「乙男營造有限公司陳健
      台」，則若陳健台有權代理被上訴人，理應記載通知被上
      訴人即可，何須將被上訴人名稱與陳健台並列？綜上所述
      ，堪認廣欽公司與上訴人亦知所讓與者是指對陳健台個人
      之債權而言，尚難僅以系爭協議書上記載被上訴人願意代
      墊款項之意旨，即認本件有何表見事實存在。
（三）上訴人另以陳健台持有被上訴人公司大小章代為開立發票
      、陳健台代表被上訴人參與業主榮工處開會、被上訴人持
      廣欽公司開立之28萬元發票扣抵銷項稅額等情，主張本件
      有表現代理之適用，上情雖經陳健台於原審到庭證述屬實
      （見原審卷第61頁），並有榮民公司94年4 月14日榮工開
      字第0940005145號函附之陳健台代表被上訴人參與開會之
      相關文件（見本院卷第61至74頁），及財政部高雄市國稅
      局於94年3 月31日以財高國稅審三字第0940022087號函敘
      明：「廣欽實業股份有限公司91年3 月開立1 張統一發票
      （字軌：MB00000000）予買受人乙男營造有限公司，而該
      公司於當期提報進項憑證扣抵銷項稅額」等語，並隨函檢
      送電腦查詢資料2 紙在卷可參（見本院卷第58至60頁）。
      惟查，陳健台為被上訴人之下包，就所承包之工程本即代
      表被上訴人參與相關工程之會議，而就榮民公司檢送之會
      議資料觀之（見本院卷第61至74頁），參與開會者為榮民
      公司、被上訴人、成龍有限公司及99分隊等，昇邁公司、
      廣欽公司或上訴人並非與會人員，則昇邁公司、廣欽公司
      或上訴人即無從因陳健台代表被上訴人參與開會，而有誤
      認陳健台有權代理被上訴人同意代付系爭債務之可能，況
      縱認陳健台持有被上訴人公司大小章、代表被上訴人開會
      ，而有代理之外觀，然該代理外觀係就代理被上訴人開立
      發票、開會等一般事項而言，而系爭協議書內容損及被上
      訴人利益，影響被上訴人權益甚鉅，尚難僅以陳健台就所
      承包之部分工程有代被上訴人處理一般事務之代理外觀，
      推認陳健台有代理被上訴人同意代付系爭債務之表見代理
      情形。又陳健台於原審證稱：「我承包乙男公司的工程，
      我的小包是昇邁公司」、「當時工地已經開工三個月，開
      工三個月工地所有事情整地、開工、進貨料、施工、開會
      等全部都是我全權處理」、「所有大小包進項銷項都是以
      乙男公司的大小章開發票」等語（見原審卷第59至61頁）
      ，可知被上訴人向業主榮民公司承攬工程後，即由陳健台
      處理施工事宜，所有大小包進項銷項都是以被上訴人公司
      大小章開立發票，且系爭發票品名係記載「鐵板加工」，
      與系爭協議書所載「結清昇邁公司支票帳款（租金）」等
      語並不相符，系爭發票亦無其他附記如代付帳款等，則陳
      健台收受廣欽公司開立之系爭發票，並交付被上訴人會計
      憑以扣抵被上訴人銷項稅額，難認被上訴人已知系爭發票
      乃代墊昇邁公司應付帳款之發票不為反對之表示，而有表
      見事實存在。
五、綜上所述，上訴人主張陳健台於系爭協議書上表明由被上訴
    人代付昇邁公司積欠廣欽公司之系爭債務，被上訴人應負表
    現代理之授權人責任，洵無足採。從而，原審駁回上訴人之
    請求，並無違誤，上訴人之上訴，為無理由，應予駁回。
六、本件事證已臻明確，兩造其餘主張及舉證，核與判決結果無
    影響，爰不一一論述，附此敘明。
七、結論，本件上訴為無理由，依民事訴訟法第436 條之1 第3
    項、第449 條第2 項、第1 項、第78條，判決如主文。
中　　華　　民　　國　　94　　年　　6 　　月　　9 　　日
                  民事第五庭審判長法  官  陳嘉惠
                                  法  官  方錦源
                                  法　官　秦慧君
正本係照原本作成。
本判決不得上訴。
中　　華　　民　　國　　94　　年　　6 　　月　　9 　　日
                                  書記官　馮欽鳳
